臺灣高等法院刑事判決　　　　　　　　96年度上訴字第3305號
上　訴　人　臺灣臺北地方法院檢察署檢察官
被　　　告　甲○○
選任辯護人　許惠月律師
上列上訴人因被告妨害電腦使用等案件，不服臺灣臺北地方法院
95年度簡上字第315號，中華民國96年6月23日第一審判決（起訴
案號：臺灣臺北地方法院檢察署95年度偵字第6580號），提起上
訴，本院判決如下：
    主  文
原判決撤銷。
甲○○無故侵入他人建築物，處拘役伍拾日，減為拘役貳拾伍日
，如易科罰金，均以銀元參佰元即新臺幣玖佰元折算壹日，緩刑
貳年。
    事  實
一、甲○○自民國九十三年十月二十五日起，在臺北市○○區○
    ○路一段一七八號一樓艾利和有限公司（辦公處所設在同號
    七樓，以下簡稱「艾利和公司」）擔任行銷經理，於九十四
    年十月二十一日因艾利和公司縮減編制遭裁撤而離職。詎其
    竟基於無故入侵他人建築物之犯意，於九十四年十月二十三
    日上午十時許，未經艾利和公司之同意，擅自利用辦公室之
    備用保全卡，向大樓警衛取得上址辦公處所鑰匙後，無故侵
    入艾利和公司上址辦公室。嗣因保全公司發現異常，經艾利
    和公司行政經理乙○○報警處理。
二、案經艾利和公司訴由臺北市政府警察局信義分局報告臺灣臺
    北地方法院檢察署檢察官聲請簡易判決處刑。
    理  由
壹、程序部分─本案告訴人合法否
一、按犯罪之被害人得為告訴；告訴得委任代理人行之；前項委
    任應提出委任書狀予檢察官或司法警察官，並準用第二十八
    條及第三十二條之規定；告訴乃論之罪，其告訴應自得為告
    訴之人知悉犯人之時起，於六個月內為之，刑事訴訟法第二
    百三十二條、第二百三十六條之一第一項前段、第二項及第
    二百三十七條第一項分別定有明文。
二、查本案告訴人之法定代理人丙○○於九十四年十一月三日委
    任代理人乙○○於向臺灣臺北地方法院檢察署檢察官提出告
    訴，此有刑事告訴狀、臺北市政府營利事業登記證、委任狀
    各一紙存卷可稽。告訴人委任代理人提出告訴之時間，距本
    案被告被訴犯罪時間即九十四年十月二十三日並未逾六個月
    之告訴期間，告訴人於九十五年五月二十日提出之委任狀，
    僅為委任程序之補正，並非提出告訴，故被告所辯本案告訴
    不合法云云，洵非可採，本案業已合法提出告訴，本院自應
    為實體判決。
貳、實體部分：
一、認定犯罪事實所憑證據及理由：
    訊據被告甲○○矢口否認有何無故侵入上揭艾利和公司辦公
    室之犯行，辯稱：伊於九十四年十月二十一日辦理離職，但
    因私人物品尚未整理完畢，而次日又參加艾利和公司員工旅
    遊，遲至當日下午五、六時才返回艾利和公司，無法及時整
    理私人物品，故於九十四年十月二十三日之假日上午返回公
    司繼續整理私人物品具有正當理由，並非無故侵入辦公室；
    又因伊主觀上認為艾利和公司允許其繼續進入公司整理私人
    物品，乃利用備份保全卡向大樓警衛拿取鑰匙，徵得公司警
    衛同意交付鑰匙而進入公司，並非未經同意擅自侵入；況伊
    於前一日即告知公司私人物品尚未整理完畢，公司亦未明確
    告知不得於週日前往公司整理，致伊誤認經過警衛同意後即
    可進入公司，伊並無無故侵入公司之主觀犯意云云。經查：
（一）按刑法第三百零六條之罪，重在保護個人之住屋權即個人
      居住之場所有不受其他人侵入留滯其內干擾與破壞之權利
      ，故本罪以未經同意無故進入他人住宅、建築物或附連圍
      繞之土地或船艦為構成要件。所謂無故侵入，係指行為人
      無權或無正當理由，或未得住屋權人之同意，而違反住屋
      權人之意思，以積極作為或消極不作為之方式進入他人之
      住宅或建築物，至其係公然或秘密、和平抑或強行為之，
      均非所問。而有無正當理由而侵入，其理由正當與否，應
      以客觀標準觀察，凡法律、道義、習慣等所應許可，而無
      背於公序良俗者，是可認為正當理由。
（二）查被告甲○○自九十三年十月二十五日起，在臺北市○○
      區○○路一段一七八號一樓艾利和公司擔任行銷經理，於
      九十四年十月二十一日因艾利和公司縮減編制遭裁撤而離
      職；被告於九十四年十月二十三日上午十時許利用備用保
      全卡向大樓警衛取得辦公室鑰匙後進入該公司辦公室等情
      ，業據被告供承不諱，核與證人乙○○證述情節相符（見
      簡上卷第二八至三十頁），並有就職契約書、保全刷卡記
      錄各一件存卷可稽（見偵查卷第十九至二十、二三頁），
      堪信為真實。
（三）被告甲○○雖否認有何無故侵入艾利和公司辦公室之犯行
      ，並以前詞置辯。然證人乙○○於偵查中結證稱：「二十
      一日我有跟被告辦理交接，被告確實已將保全及門禁卡繳
      回」等語（見偵查卷第三五頁），並於原審審理中結證稱
      ：「保全鑰匙是重要幹部才有，但有一份備份是放在公司
      櫃檯抽屜內，有時候我們忘記帶保全鑰匙時，進去時大門
      警報器會響，所以要拿備份鑰匙解除設定」、「被告離職
      時都有繳回門禁卡及保全鑰匙，我們有一份交接文件，被
      告所繳回之東西，我們都有打勾並由我簽名，我是負責與
      被告交接的人」、「離職的人離職後如果要進入公司，不
      能自行使用櫃臺抽屜內之鑰匙」、「是保全公司通知我們
      有異常，我們才去問管理員，管理員說禮拜天被告有向管
      理員索取公司放在管理員保管之大門鑰匙，該份備份鑰匙
      是放置在管理員處，有緊急狀況時，供大樓管理員使用」
      、「十月二十二日公司旅遊完畢後，被告私人物品沒有收
      拾完畢，因為當時我們要下班，所以我跟他說可以等上班
      時間再來收」等語（見簡上卷第二九、三０頁）。則被告
      甲○○既於職務交接中已交回備份鑰匙及保全卡後，應明
      確知悉已非該公司員工，進入公司應得公司允許，竟仍擅
      自取用公司備份保全卡向大樓管理員取得鑰匙而侵入該公
      司於假日無人居住之辦公室，難認其主觀上無侵入他人建
      築物之犯罪故意。該公司大樓管理員雖交付被告鑰匙，但
      衡諸常情大樓管理員對於被告已離職之事，應不知情，僅
      係見其出示公司備份保全卡即誤認其仍為公司員工而交付
      鑰匙，難以據此推論告訴人或大樓管理員同意被告進入公
      司。又雖被告主觀上係於離職後欲利用假日進入公司辦公
      室整理私人物品，然如其發現公司辦公室設定保全並上鎖
      而無法進入，衡情應等待上班時間取得告訴人公司同意後
      再行進入辦公室整理，並無當日必須進入之迫切性，此實
      非正當理由。故被告未取得告訴人同意，亦無正當理由，
      即任意侵入假日無人居住之辦公室建築物，顯有無故侵入
      他人建築物之犯行甚明。被告前揭所辯，實屬卸責之詞，
      不足採信。是本件事證明確，被告犯行洵堪認定，應予依
      法論科。
二、論罪之理由：
（一）新舊法之比較：
      查被告甲○○行為後，刑法部分條文業於九十四年一月七
      日修正，九十四年二月二日公布，於九十五年七月一日施
      行。按行為後法律有變更者，適用行為時之法律，但行為
      後之法律有利於行為人者，適用最有利於行為人之法律，
      現行刑法第二條第一項訂有明文。此條規定乃與刑法第一
      條罪刑法定主義契合，而貫徹法律禁止溯及既往原則，係
      規範行為後法律變更所生新舊法律比較適用之準據法，是
      刑法第二條本身雖經修正，但刑法第二條既屬適用法律之
      準據法，本身尚無比較新舊法之問題，應一律適用裁判時
      之現行刑法第二條規定以決定適用之刑罰法律，先予辨明
      。
  (1)、刑法第三百零六條，法定刑科銀元三百元以下罰金之部分
      ，依修正後之刑法第三十三條第五款：「主刑之種類如下
      ：五、罰金：新臺幣一千元以上，以百元計算之」之規定
      ，所得科處之罰金最低為新臺幣一千元；而依被告行為時
      之罰金罰鍰提高標準條例第一條前段提高倍數十倍、刑法
      第三十三條第五款規定之罰金最低額一元規定，所得科處
      之罰金最低為新臺幣三十元，是新舊法比較結果，自以刑
      法修正施行前即行為時關於科處罰金刑之法律較有利於被
      告。
  (2)、易科罰金之折算標準：被告行為時之刑法第四十一條第一
      項前段規定：「犯最重本刑為五年以下有期徒刑以下之刑
      之罪，而受六個月以下有期徒刑或拘役之宣告，因身體、
      教育、職業、家庭之關係或其他正當事由，執行顯有困難
      者，得以一元以上三元以下折算一日，易科罰金。」被告
      行為時之易科罰金折算標準，依修正前罰金罰鍰提高標準
      條例第二條前段（現已刪除）規定，係就其原定數額提高
      為一百倍折算一日，則本件被告行為時之易科罰金折算標
      準，應以銀元一百元至三百元折算一日，經折算為新臺幣
      後，應以新臺幣三百元至九百元折算為一日。惟九十五年
      七月一日施行之刑法第四十一條第一項前段規定：「犯最
      重本刑為五年以下有期徒刑以下之刑之罪，而受六個月以
      下有期徒刑或拘役之宣告者，得以新臺幣一千元、二千元
      或三千元折算一日，易科罰金。」，經比較修正前後易科
      罰金折算標準，以舊法較有利被告。
  (3)、經綜合前述各項罪刑法律變更，整體為「從舊從輕」之比
      較結果，應一體適用被告行為時即舊刑法之規定，較有利
      於被告，合先敘明。
三、撤銷改判之理由：
    是核被告甲○○所為，係涉犯刑法第三百零六條之無故侵入
    他人建築物罪。原審據以論科，固非無見，然中華民國九十
    六年罪犯減刑條例業於九十六年七月四日制定公布，並自九
    十六年七月十六日施行，被告上開所犯合於減刑條件，原審
    未及審酌，容有未洽。檢察官上訴意旨認被告另有妨害電腦
    使用犯行，為無理由（詳後），惟原判決既有可議，即屬無
    可維持，應由本院將原判決撤銷改判之。
四、量刑之理由：
（一）爰審酌被告素行尚佳，無故侵入告訴人辦公室，對於告訴
      人之隱私及安全性造成損害，惟其犯罪動機、手段尚稱單
      純，並斟酌其本案所生損害程度尚屬輕微及犯罪後態度等
      一切情狀，量處如主文第二項所示之刑，並諭知易科罰金
      之折算標準，以示懲儆。
（二）中華民國九十六年罪犯減刑條例於中華民國九十六年七月
      月四日總統華總一義字第０九六０００八三七六一號制定
      公布，並自九十六年七月十六日施行，被告甲○○上開所
      為合於減刑條件，依中華民國九十六年罪犯減刑條例第二
      條第一項第三款規定，被告所犯無故侵入他人建築物之罪
      ，減為拘役二十五日，並諭知易科罰金之折算標準。
（三）被告於行為後，刑法於九十四年二月二日修正公布，九十
      五年七月一日施行，有關緩刑之規定，犯罪在新法施行前
      ，新法施行後裁判，緩刑之宣告，應適用新法第七十四條
      之規定，有最高法院九十五年度第八次刑事庭會議紀錄可
      考。查被告前未曾因故意犯罪受有期徒刑以上刑之宣告，
      有本院被告前案紀錄表一紙可參，其一時失慮致罹法典，
      經此罪刑之宣告，當知警惕，信無再犯之虞，所宣告之刑
      以暫不執行為適當，爰宣告被告緩刑二年，以啟自新。
參、不另為無罪諭知部分：
一、公訴意旨（即聲請簡易判決處刑意旨）另以：被告甲○○基
    於妨害他人電腦使用之概括犯意，連續於九十四年十月二十
    一日離職前利用整理私人物品之機會，無故刪除艾利和公司
    所有而提供其使用之電腦內如附表一編號一及二號所示之電
    磁紀錄，致生損害於艾利和公司；復承前揭妨害他人電腦使
    用之犯意，再利用上開電腦及網路設備連結辨公室區○○路
    上之共享資料夾，將艾利和公司所有上開電腦及共享資料夾
    內如附表一編號三至十三號所示之電磁紀錄刪除，致生損害
    於艾利和公司，因認被告連續涉犯刑法第三百五十九條無故
    刪除他人電腦之電磁記錄罪嫌云云。
二、按犯罪事實應依證據認定之，無證據不得認定犯罪事實。不
    能證明被告犯罪者，應諭知無罪之判決。刑事訴訟法第一百
    五十四條第二項、第三百零一條第一項分別定有明文。事實
    之認定，應憑證據，如未能發現相當證據，或證據不足以證
    明，自不能以推測或擬制之方法，以為裁判基礎，最高法院
    著有四十年台上字第八六號判例可資參照。至告訴人之指訴
    ，係以使被告受刑事訴追為目的，是以告訴人之指訴為證據
    方法，除其指訴須無瑕疵，且應有查與事實相符之佐證，始
    得資為判決之基礎，亦經最高法院著有五十二年台上字第一
    三００號及六十一年台上字第三０九九號判例可資參照。而
    所謂無瑕疵，係指被害人所為不利被告之陳述，與社會上一
    般生活經驗或卷存其他客觀事實並無矛盾而言；另所謂就其
    他方面調查認與事實相符，非僅以所援用之旁證足以證明被
    害結果為已足，尤須綜合一切積極佐證，除認定被告確為加
    害人之可能外，在推理上無從另為其他合理原因之假設，有
    一不合於此，即不能以被害人之陳述作為論斷之證據。
三、公訴人認被告甲○○涉犯無故刪除他人電腦之電磁記錄之犯
    行，主要係以告訴代理人乙○○之指訴及卷附電子郵件列印
    資料一份，資為論據。訊之被告堅決否認有此部分犯行，辯
    稱：伊並非艾利和公司之決策主管，該部分之電磁記錄均為
    伊任職期間所製作之檔案，除需先上呈有關主管複核批准外
    ，另需以電子郵件分享提供同事，正式新聞稿則會公布於艾
    利和公司網站上及傳輸於各大媒體，故該電磁記錄均存於艾
    利和公司網路主機及其他同事電腦中，且該等資料均為公司
    簡介、行銷企畫及新聞稿，均為過時之電磁記錄，屬公司內
    部公開之分享資料，縱然滅失，亦可隨時複製，尚非不可回
    復，並無致生損害於告訴人公司；況伊僅係因離職在即，為
    保護個人隱私及方便繼任者使用電腦，故主動刪除電腦中之
    個人檔案，係因刪除時不慎一併刪除該等電磁記錄，並非故
    意刪除，不應論以犯罪等語。
四、經查：
（一）被告甲○○所刪除之電磁記錄，多為公司行銷企畫、電子
      郵件及新聞稿等文件，此有電磁紀錄一份存卷可稽（見偵
      查卷第四四至二五六頁）。惟證人乙○○於偵查中證稱：
      「庭呈的檔案資料，是救回的檔案，但部分檔案的內容已
      不存在，只有救回無法開啟的檔案，每個檔案均有檔案名
      稱，但不一定能讀取」、「就我們公司現有資訊人員能力
      無法提供這些資料」等語（見偵查卷第三九頁），堪信被
      告所刪除之電磁記錄縱為公司簡介、電子郵件或新聞稿等
      文件，對於告訴人仍具有重要價值，並已無法全部回復，
      確實致生損害於告訴人。
（二）本案茲再應審查者乃被告所為是否出於故意。
  (1)、被告於原審審理中陳稱：如附表所示之檔案係放在其英文
      名字Ｓａｎｄｒａ之資料夾內」、「該資料夾內另有一些
      照片、一些檔案及聯絡資料」等語（見簡上卷第三二頁背
      面），顯見被告當時係刪除以其英文名字之資料夾，該資
      料夾內包含如附表所示之工作檔案及個人電子郵件等，則
      以被告當時因離職急於整理個人物品之情況，難以排除因
      一時大意而誤刪置放於其個人資料夾內工作檔案之可能性
      。
  (2)、被告於原審審理中亦陳稱於發現刪除電磁記錄後曾詢問同
      事能否救回等語（見簡上卷第三一頁）。而被告於本院聲
      請傳喚之證人陳峙豪證稱：「被告最後上班的那一天，有
      問我刪除的檔案可否救回，我說可能沒有辦法救回。被告
      問我的時候，口氣很著急。所有的電腦檔案都是連到公司
      的主機，我不需去被告的電腦處理，我在我自己的電腦上
      面試著去找軟體，但無法救回。」（見本院卷第三九、四
      十頁），參諸證人乙○○於偵查中證稱：「他二十四日還
      有進辦公室，把網路上共享資料夾關於他自己之前製作的
      行銷檔案都刪除，他還有打電話詢問同事資料是否可以救
      回來」等語（見偵查卷第三五頁），證人乙○○於本案之
      立場既與被告對立，其所證卻與證人陳峙豪之證詞及被告
      之供詞相符，益徵被告所辯確有其情，核非臨訟杜撰。承
      此，若被告有意刪除如附表所示之電磁紀錄，何需詢問同
      事如何救回檔案。可證被告應非故意刪除如附表所示之電
      磁記錄。
  (3)、檢察官上訴意旨略以：究被告詢問同事之確切日期為何、
      對話對象及內容如何，是否為東窗事發之補救行為，均尚
      未明等語，則依據上揭說明已屬無據。另檢察官上訴意旨
      以證人乙○○復稱「被告離職前有跟公司借一個二十Ｇ的
      ＭＰ３，裡面存有公司之資料，後來伊有跟被告要這些東
      西，她當時說可以還給我們，但看我們是否可以撤回告訴
      。被告已將公司資料複製回去，表示他不是不小心的」等
      語，核與被告是否成立犯罪無必然關係，上訴意旨難認有
      理由。此外，公訴人復未能舉出其他積極證據證明被告有
      此部分之犯行，不能證明被告犯罪，揆諸首揭法條規定及
      判例意旨，自應為無罪判決之諭知，惟公訴意旨認此部分
      與前揭被告無故侵入他人建築物部分之犯行，有修正前刑
      法第五十五條牽連犯裁判上一罪之關係，爰不另為無罪諭
      知，附此敘明。
據上論斷，應依刑事訴訟法第三百六十九條第一項前段、第三百
六十四條、第二百九十九條第一項前段，刑法第二條第一項前段
、第三百零六條，（修正前）刑法第四十一條第一項前段，刑法
第七十四條第一項第一款，刑法施行法第一條之一第一項、第二
項前段，（廢止前）罰金罰鍰提高標準條例第二條，現行法規所
定貨幣單位折算新臺幣條例第二條，中華民國九十六年罪犯減刑
條例第二條第一項第三款、第七條、第九條，判決如主文。
本案經檢察官劉文水到庭執行職務
中　　華　　民　　國　　96　　年　　10　　月　　4　　日
 　　　　　 刑事第十二庭  審判長法　官　蔡永昌
                                法　官　施俊堯
                                法　官　王梅英
以上正本證明與原本無異。
檢察官如不服本判決，應於收受送達後十日內向本院提出上訴書
狀，其未敘述上訴之理由者並得於提起上訴後十日內向本院補提
理由書（均須按他造當事人之人數附繕本）。
被告不得上訴。
                                書記官  顧哲瑜
中　　華　　民　　國　　96　　年　　10　　月　　8 　　日
附錄：本案論罪科刑法條全文
刑法第三百零六條
無故侵入他人住宅、建築物或附連圍繞之土地或船艦者，處一年
以下有期徒刑、拘役或三百元以下罰金。
無故隱匿其內，或受退去之要求而仍留滯者，亦同。
